最高法院刑事判決　　　　　　九十六年度台上字第二八八三號
上　訴　人　甲○○
　　　　　　乙○○
共　　　同
選任辯護人　蔡淑媛律師
上　訴　人　丁○○
選任辯護人　陳建誌律師
上　訴　人　丙○○
上列上訴人等因違反毒品危害防制條例案件，不服台灣高等法院
高雄分院中華民國九十五年九月八日第二審判決（九十四年度上
訴字第一一０五號，起訴案號：台灣高雄地方法院檢察署九十三
年度偵字第二一四一一、二一九九一、二二九九一、二四０九五
、二三一三三、二二四五六、二三一三四號、九十四年度偵字第
三０九、三一０、八六八號），提起上訴，本院判決如下：
    主  文
原判決關於丙○○、甲○○、乙○○部分撤銷，發回台灣高等法
院高雄分院。
其他上訴駁回。
    理  由
壹、撤銷發回部分（即上訴人丙○○、甲○○、乙○○部分）
本件原判決撤銷第一審關於上訴人丙○○、甲○○、乙○○部分
之科刑判決，改判仍論丙○○以共同連續製造第二級毒品罪，處
有期徒刑貳拾年；論甲○○以共同製造第二級毒品罪，處有期徒
刑玖年；論乙○○以共同製造第二級毒品罪，處有期徒刑柒年肆
月。並均為相關從刑之宣告。固非無見。
惟查：有罪判決書記載之事實，為判斷其適用法令當否之準據，
法院應將依職權認定與論罪科刑有關之事項，翔實記載，然後於
理由內逐一說明其憑以認定之證據，並使事實認定與理由說明，
互相適合，方為合法。倘若事實認定與理由說明，不相一致，或
事實或理由之記載，前後齟齬，按諸刑事訴訟法第三百七十九條
第十四款後段規定，均屬判決理由矛盾之當然違背法令。（一）
原判決事實一認定：上訴人丙○○欲製造甲基安非他命伺機販賣
以牟利，乃找尋王宗興（由原審以民國九十五年度上訴字第三八
五號刑事判決判處共同連續販賣第二級毒品罪刑，尚未確定）作
為販毒之管道，而與王宗興共同基於販賣甲基安非他命以營利之
犯意聯絡，約定由丙○○將製造完成之甲基安非他命交付王宗興
，再由王宗興負責尋找買主，販賣於不特定之人牟利。……嗣上
訴人丙○○與高寶郎、劉嘉賓（以上二人均經判刑確定），於九
十三年五月底及六月初開始製造，而於六月間接續製造完成第二
級毒品甲基安非他命各五公斤及六公斤，並由丙○○取交王宗興
販賣。嗣王宗興於九十三年六月二十二日下午五時五十分許，因
販賣第二級毒品甲基安非他命為警查獲等情。而認上訴人丙○○
並犯販賣第二級毒品罪。惟原判決就王宗興是否已將毒品賣出？
賣予何人？並未明白認定，詳細記載，則論上訴人丙○○以販賣
毒品罪，已失其依據。又原判決於事實並記載：王宗興業經原審
另案以九十五年度上訴字第三八五號判決判處共同連續販賣第二
級毒品，有期徒刑十二年，尚未確定等語（原判決第四頁第十一
至十三行），參以該九十五年度上訴字第三八五號判決書所載：
如原判決事實所載上訴人丙○○交付王宗興出售之十一公斤甲基
安非他命，分三次為警查獲，其重量分別為：1.五大包（含包裝
袋，包裝重102.55公克，合計淨重4981.34公克，純度95.55% ，
純質淨重 4759.67公克）。2.三大包、四小包（均含包裝袋，包
裝重75.85公克，合計淨重3165.3公克，純度73.72公克，純質淨
重2333.46公克）。3.三大包、三小包（均含包裝袋，包裝重74.
97公克，合計淨重 3165.8公克，純度75.72%，純質淨重2397.14
公克）。又王宗興販賣毒品所得為新台幣（下同）四百七十萬元
（一百七十萬元扣案，三百萬元未扣案），有上開判決書一份可
稽（該判決書原審以網路查詢列印，外放未附卷）。原判決既認
王宗興係與上訴人丙○○共同販賣毒品，則對王宗興販賣毒品之
所得及被查獲之數量，即有究明之必要，依共同正犯應對犯罪之
全部事實負責之理論，就王宗興販賣毒品所得，亦應對上訴人丙
○○宣告沒收，或以其財產抵償之；就查獲之毒品亦應依其扣案
之數量宣告沒收銷燬。乃原判決未遑查明，率以上訴人交付王宗
興之毒品為十一公斤，而宣告沒收甲基安非他命十一公斤；對王
宗興販賣毒品所得，則契置不論，即非適法；（二）原判決引用
同案被告高寶郎警詢之供陳，資為認定上訴人甲○○、乙○○有
參與製造第二級毒品甲基安非他命之犯罪事實之證據，惟依判決
理由所載高寶郎警詢中之供陳僅：「由丙○○搭載伊與乙○○前
往瓠仔寮山區尋得地點」云云部分，與乙○○有關（原判決第二
十二頁第七行）。此外，則未有高寶郎有關於上訴人甲○○、乙
○○參與製造毒品犯罪之供陳之記載，然原判決於理由復載稱：
惟被告乙○○、甲○○確有參與搬運原料、器具及把風一事，業
據被告高寶郎證述如前云云（原判決第二十五頁倒數第二至四行
，第二十七頁第五至七行）。其判決理由之說明前後不一，有判
決理由矛盾之違背法令。以上或為上訴意旨所指摘或為本院得依
職權調查之事項。應認原判決關於丙○○、甲○○、乙○○部分
，有撤銷發回之原因。
貳、上訴駁回部分（丁○○部分）
按刑事訴訟法第三百七十七條規定，上訴於第三審法院，非以判
決違背法令為理由，不得為之。是提起第三審上訴，應以原判決
違背法令為理由，係屬法定要件。如果上訴理由狀並未依據卷內
訴訟資料，具體指摘原判決不適用何種法則或如何適用不當，或
所指摘原判決違法情事，顯與法律規定得為第三審上訴理由之違
法情形，不相適合時，均應認其上訴為違背法律上之程式，予以
駁回。本件原判撤銷第一審關於上訴人丁○○部分之科刑判決，
改判仍論上訴人丁○○以共同製造第二級毒品，累犯罪，處有期
徒刑柒年捌月，並為相關從刑之宣告。係依憑上訴人丁○○之部
分自白（供稱：伊曾經受高寶郎邀約，於九十三年十月十八日幫
忙載運工具，伊即前往東港鎮與高寶郎碰面，再前往屏東縣與黃
立春見面後，在高寶郎之帶領下前往瓠仔寮山區，伊在當晚九時
許架設電線，其後並在高寶郎之指示下搬運塑膠桶、化學藥品，
再由高寶郎及黃立春將強酸倒入大型塑膠桶而產生大量白色刺鼻
濃煙，伊就到旁處休息。翌日清晨，再由伊收拾現場後載黃立春
及高寶郎下車回屏東縣。伊於同月十九日有與高寶郎及黃立春再
次前往瓠仔寮山區，由伊架設電線，然後由高寶郎及黃立春開始
混合化學藥劑，天亮後，渠等即將製作好之物品放入黑色塑膠袋
約八、九袋，由高寶郎載運下山等語），高寶郎、黃立春之警詢
供陳（分別陳稱：上訴人丁○○有參與製作安非他命第一階段之
行為等語），且有如原判決附表二、三所示之物品扣案足憑，該
附表二所示之物品確係可供製造第二級毒品甲基安非他命之器具
及原料；如附表三所示之晶體及液體，經以氣象層析質譜儀分析
法及化學呈色分析法檢驗後，確係均含第二級毒品甲基安非他命
成分無訛，有法務部調查局九十三年十一月二十六日調科壹字00
000000000 號檢驗通知書一份可憑等證據資料而為論斷，已詳敘
其所憑之證據及認定之理由。而以上訴人丁○○辯稱：伊不知道
高寶郎在製造第二級毒品甲基安非他命，當時幫高寶郎搬運器具
上山，有聽到他們交談要製毒，即急忙下山去報案製作檢舉筆錄
，並沒有與高寶郎製造毒品云云，係卸責之詞，不足採信，又以
高寶郎嗣翻異前詞改稱：丁○○未參與製作第二級毒品云云，意
在迴護，不足憑採。於理由內依憑卷證資料，詳加指駁；並說明
：（一）衡諸毒品氾濫嚴重，常有警方在深山野嶺破獲第二級毒
品甲基安非他命製造工廠之新聞報導，上訴人丁○○受高寶郎指
示，將化學物料、製作工具等物搬運進入無人山區，甚且於夜晚
與上訴人共同進行化學原料反應，其當能知悉高寶郎係以化學原
料製作相關毒品。（二）上訴人丁○○雖曾於九十三年十月二十
一日前往內政部警政署保三總隊第二大隊第二中隊製作檢舉筆錄
，惟查：其該次檢舉之製作，係起因於其在同年十月二十一日中
午，因蔡美惠告知丁○○警方在尋找丁○○，其始前往製作檢舉
筆錄，並經警員告知已經掌握其有協助高寶郎製毒之行為時，其
乃供出犯行，警方因而要求其製作一份檢舉筆錄，此業據上訴人
丁○○於警詢時供述在卷，足見其該次檢舉高寶郎製毒犯行，係
因為警方已經掌握不利於丁○○之線索，丁○○衡量輕重下供出
部分犯行。復觀諸其檢舉內容略以：伊受高寶郎之託，將某些製
造甲基安非他命之工具運送至屏東縣春日鄉山區，伊於送達後旋
即離開云云，有上開檢舉筆錄一份附卷可稽，其檢舉內容與事實
並不全然相符，且對其本身涉犯部分多所隱瞞，足認此僅係其欲
於日後避免遭受追訴之方法，自不足動搖其為製毒成員之認定。
且其犯罪應屬已被發覺，上開行為非屬對於未經發覺之犯罪而自
首。（三）按共同實施犯罪行為，在合同意思範圍內，相互利用
他人之行為，以達其犯罪之目的，原不必每一階段均參與，祇須
分擔犯罪行為之一部，即應對於全部所發生之結果共同負責，因
而認定上訴人丁○○為共同正犯之理由。從形式上觀察，原判決
關於上訴人丁○○部分並無足以影響判決結果之違背法令情形存
在。丁○○上訴意旨略稱：（一）證人黃立春於原審證稱：丁○
○與伊上山，並不知高寶郎在製造毒品，之後高寶郎要求幫忙，
但伊與丁○○均拒絕等語，原判決對此有利於上訴人之證據，未
說明不採納之理由，有判決不備理由之違誤。（二）依證人吳先
富於原審證稱：「是上訴人丁○○主動約諮詢人員作檢舉筆錄，
他說他不知情，他說他與高寶郎是朋友關係，他說幫高寶郎載東
西，在卸貨過程聽〝大仔〞說是要製毒的東西，他就急忙下山」
等語，若上訴人事先知悉高寶郎在製造安非他命，則何以上訴人
下山後立即前往保安總隊檢舉高寶郎製造安非他命，足證上訴人
就製造安非他命一事，確無犯意聯絡與行為分擔。縱使上訴人有
參與製造安非他命，惟亦尚未被發現，上訴人主動前往保安總隊
製作檢舉筆錄，合於刑法第六十二條自首之規定，原審判決就此
有利於上訴人之證據，亦未說明不可採之理由，有判決理由不備
之違背法令。（三）上訴人並未受有任何報酬，依原判決所認製
造甲基安非他命之過程可分為三個階段，上訴人縱係參與第一階
段，之後即離開並前往製作檢舉筆錄，顯係因己意而中止犯罪行
為，為中止未遂，原判決仍論上訴人以既遂罪，自屬違法等語。
惟查：（一）共同正犯應就全部犯罪結果共負責任，故正犯中之
一人，其犯罪已達於既遂程度者，其他正犯亦應以既遂論科。又
中止犯仍為未遂犯之一種，必須犯罪之結果尚未發生，始有成立
之可言。共同正犯之一人或數人雖已中止其犯罪行為，尚未足生
中止之利益，必須經由其中止行為，予其他共犯以實行之障礙；
或勸導正犯全體中止；或有效防止其犯罪行為結果之發生；或其
犯罪行為結果之不發生，雖非防止行為所致，而行為人已盡力為
防止行為者，始能依中止未遂之規定減輕其刑。上訴人丁○○雖
僅參與製造甲基安非他命之第一階段，然共同正犯高寶郎既已製
造完成甲基安非他命，已屬既遂，依前開說明，原判決論上訴人
丁○○以製造第二級毒品既遂罪，並無不合，上訴意旨執此指摘
，自非適法之第三審上訴理由。（二）刑法第六十二條所稱之自
首，係指犯人在犯罪未被發覺之前，向該管公務員自首，而接受
裁判者而言。原判決已說明上訴人丁○○雖於九十三年十月二十
一日至警方製作檢舉筆錄，然所為並無不合於自首之要件（原判
決第三十二頁倒數第十三行至第三十三頁第九行），所為論斷，
核無不合。上訴人縱如警員吳先富所言，係主動約諮詢人員製作
檢舉筆錄，然參之檢舉內容，其係出面檢舉高寶郎等犯罪，並非
意在自首犯罪，亦無接受裁判之意思，自與自首要件不符，亦不
得執此指摘資為第三審上訴之合法理由。（三）按證據之取捨、
證據證明力之判斷，及事實有無之認定，為事實審法院之職權，
苟其取捨判斷與認定，並不違背論理法則、經驗法則，即不容任
意指為違法。而原判決採信同一被害人或證人之部分證言時，當
然排除其他部分之供詞或證言，縱未於判決理由內說明捨棄他部
分供詞或證言之理由，仍於判決本旨不生影響，此與判決理由不
備之情形迥異。原判決已說明黃立春於原審之證言與警詢、調查
局詢問時之陳述不符，而認以警詢中所供較具可信性，並採其警
詢之供陳為證據，資為不利於上訴人丁○○之認定之理由（原判
決第十五頁倒數第三至十二行，第二十三頁第十一至二十行），
雖未進一步具體載明黃立春於原審如何之證詞為不足採，稍有疏
漏，然不影響判決本旨，依刑事訴訟法第三百八十條之規定，仍
不得執為第三審上訴之合法理由。其餘上訴意旨，則置原判決之
明白論斷於不顧，對原審採證認事之職權行使，徒以自己之說詞
，泛指其為違法，並為單純事實上之爭執，難認已符合首揭法定
第三審上訴之要件。其上訴違背法律上之程式，應予駁回。
據上論結，應依刑事訴訟法第三百九十七條、第四百零一條、第
三百九十五條前段，判決如主文。
中　　華　　民　　國　九十六　年　　五　　月　二十五　日
                      最高法院刑事第五庭
                          審判長法官  林　增　福
                                法官  邵　燕　玲
                                法官  張　清　埤
                                法官  陳　世　雄
                                法官  蔡　國　在
      本件正本證明與原本無異
                                      書  記  官
中　　華　　民　　國　九十六　年　　五　　月　二十九　日
                                                    Ａ
